臺北高等行政法院判決　　　　　　　　　　　　　　　九十三年度簡字第四一七號
　　原　　　告　科學工業園區管理局
　　代　表　人　李界木（局長）
　　訴訟代理人　丁○○
　　　　　　　　乙○○
　　被　　　告　新竹縣政府
　　代　表　人　甲○○縣長）.
　　訴訟代理人　丙○○
右當事人間因水污染防治法事件，原告不服行政院環境保護署中華民國九十二年四月
三十日環署訴字第○九二○○一二六三四號訴願決定，提起行政訴訟。本院判決如左
：
　　主  文
訴願決定及原處分關於罰鍰部分均撤銷。
訴訟費用由被告負擔。
　　事  實
一事實概要：被告之環境保護局於民國（下同）九十一年十二月六日依民眾陳情，派
  員前往原告設置之園區D05雨水放流口南方約一百公尺處排水道稽查採樣，經檢驗
  結果化學需氧量為321.2㎎/L，未符合現行放流水標準100mg/L，污染新竹縣寶山鄉
  水體。被告依據水污染防治法第七條第一項及同法第四十條規定，以九十一年十二
  月廿三日府授環水字第○九一○一四四六七七號函裁處新台幣（下同）二十萬元罰
  鍰，並限期改善（下稱系爭處分），原告不服，就罰鍰部分，提起訴願，遭決定駁
  回，遂向本院提起行政訴訟。
二兩造聲明：
　(一)原告聲明：訴願決定及原處分關於罰鍰部分均撤銷。
　(二)被告聲明：駁回原告之訴。
三兩造之爭點：
  原告主張被告稽查採樣地點，係在第五排放口南方約一百公尺排水道，已匯入非原
  告管理權責之園區外商家廢（污）水；又其為下水道的管理者，並無排放廢（污）
  水行為，被告將處罰轉嫁予原告，顯有違誤，是否可採？
  (一)原告主張：
    1.科學工業園區所設置之專用下水道系統，係採雨、污水分流設計，即污水下水
      道專為事業或建築物廢（污）水之收集、抽送、傳運、處理及最後處理，而雨
      水下水道則專為收集、傳運雨水之用，污水下水道與雨水下水道之間互不聯繫
      ；又區內各機關、學校及事業單位等產生之廢、污水原告均依「科學工業園區
      污水處理及污水下水道使用管理辦法」百分之百納入污水下水道系統處理，自
      無與雨水下水道，發生共用或污水下水道污染雨水下水道情事，而區○○○○
      ○道系統設置之雨水排放口，亦依法向新竹市政府提出（含D05雨水排放口）
      並經被告會審同意在案。被告之環保人員當日稽查採樣地點非原告依法設置之
      D05（第五排放口）雨水排放口位置，係位於該排放口下游後端，由於D05雨水
      排放口（第五排放口）既已依法奉准設置，被告之環保人員自應於原告依法設
      置之D05（第五排放口）雨水排放口地點，進行水質採樣檢測，始為適法，非
      於法定排放口採樣檢驗所得結果，當然無法亦不得逕為裁罰依據，而認定為科
      學工業園區○○○○道系統所導致。
    2.自原告依法設置之D05（第五排放口）雨水排放口後之排水道，應已非屬原告權
      責掌理範圍，被告之環保人員當日稽查採樣之前揭該點，亦屬已匯入非園區○
      ○○○道系統範圍內之區外商家餐廳之市政廢污水，又該等商家餐廳所在位置
      處亦屬科學工業園區○○○○道系統範圍之外，既已匯入非屬園區○○○○道
      之系統，依水污染防治法其管制責任則應屬縣政府之權責，故檢測地點非位於
      園區○○○○○道」上，亦即檢測地點非屬原告管轄對象，強將該處水污染責
      任加諸原告，殊不合理。
    3.復按下水道法第八條第一項規定：「政府機關或公營事業機構、新開發社區、
      工業區○○○○○道，由各該機關或機構建設、管理之。」，原告為該法指定
      之「管理機關」，非屬製造及產生污（廢）水之「事業」單位（所謂「事業」
      ，依水污染防治法第二條第一項第七款規定，係指工廠、礦場、廢水代處理業
      、畜牧業或其他經中央主管機關指定之事業。）；水污染防治法第七條第一項
      規定：「事業、污水下水道系統或建築物污水處理設施，排放廢（污）水於地
      面水體者，應符合放流水標準。」，同法第四十條規定：「事業或污水下水道
      系統排放廢 ( 污)水，違反第七條第一項或第八條規定者，處新臺幣六萬元以
      上六十萬元以下罰鍰，並通知限期改善：：：：。」，所謂「排放」，係指行
      為人認識並意欲將超過放流水標準之廢（污）水，放流於地面水體之行為而言
      ，由前揭水污染防治法之條文以觀，水污染防治法所要處罰之對象，係具排放
      作為之違法行為，亦即因故意或過失排放未符合放流水標準之「直接污染人」
      ，如原告為「直接污染人」，被告以水污染防治法加以處罰，原告對於被告依
      法行政之行為，自當遵循，無以置喙，然被告之環保人員所查獲之廢（污），
      非由原告所為之故意、過失之排放行為，被告僅就查獲之客觀事實，認定有排
      放行為，而援引前揭條文，此猶如「管區警員之轄區內發生竊案，管區警員則
      應以竊盜罪相繩」般，除嚴重違背法理外，更顯然有處罰客體及對象，適用錯
      誤之疑慮。
    4.又污水下水道及雨水下水道，不論功能及性質均迴異，自不得擴張解釋將雨水
      下水道也予以納入污水下水道範疇。所謂「污水下水道系統」，按水污染防治
      法第二條第十二款規定，係專指「收集、抽送、傳達、處理及最後處置」廢污
      水之設施，「污水」處理不當而排放廢污水不符標準者，主管機關（依水污染
      防治法第三條規定，在中央為行政院環境保護署；在直轄市為直轄市政府；在
      縣（市）為縣（市）政府。）自應依水污染防治法科罰行為人；就雨水下水道
      而言，原告僅是基於下水道法規定之『管理者』而已，原告既為管理者自當扮
      演公法上賦予之角色，此時，區內「雨水下水道」茍有排廢污水之情事，必是
      原告以外第三人之「盜排行為」，原告亦僅得基於下水道法為「管理機關」執
      行公權力之地位，協助被告查緝區內可能污染來源，查到則罰之，查不到則再
      循線盡力追緝，而不得將原屬行為者應負之法律責任，轉嫁處罰原告，要求原
      告承受，原告如已盡良善管理者之責，仍代污染者受罰，不啻猶同設有管理者
      之大樓，有遭偷盜入侵，抓不到偷盜，就抓大樓管理人科罰，故被告依水污染
      防治法第四十條「事業或『污水下水道系統』排放廢（污）水，違反第七條第
      一項或第八條規定者，處新臺幣六萬元以上六十萬元以下罰鍰，並通知限期改
      善：：：：。」裁處作為，除有擴張「污水下水道」之範疇外，此種第三人行
      為轉嫁成「管理人受罰」之法理基礎安在？無論是立法或是司法，實與法律適
      用杆格未合，更無任何可供說服之理由。
　(二)被告主張：
    1.原告陳訴理由一稱本縣環保局稽查人員當日採樣地點非原告依法設置之DO5雨
      水排放口位置而係位於該排放口下方乙節。查原告於園區三路地面下設有原告
      管理之雨水下水道管線，作為園區○○○○路以東至園區五路以西之間區域排
      水使用，並在該雨水下水道排放至承受水體前之園區三路旁陰井處設有一自動
      採樣設備，此為採取該點水樣自行送驗監測水質之用。但依據水污染防治法第
      二條第十三款放流口定義為指廢（污）水進入承受水體前，依法設置之固定放
      流設施；另於「事業水污染防治措施及排放廢（污）水管理辦法第五十五條第
      一項」說明廢（污）水放流口應符合設置於進入承受水體前之周界邊，並餘留
      供主管機關自周界外取樣之空間。故其指述DO5之地點僅為原告設置自動採樣
      設備之陰井，其不易取水且位於園區內，又非其區○○○道廢（污）水最終進
      入承受水體前之放流口，應不予認定合於前述法規要求。另原告所附鈞院判決
      之理由一內已明述「應係指於放流口或進入承受水體前所採集之廢（污）水，
      須符合放流水標準而言，故主管機關所為之採樣地點應於放流口處，始為適法
      。如無放流口之設置，則採樣地點應在廢污水進入承受水體前。………稽查採
      樣……宜於…下水道進入承受水體前或系統內與系統外之交界為之」。被告之
      環保局稽查人員當日採樣地點為該園區○○道廢污水進入承受水體前且為該園
      區○○道系統內與系統外之交界，與前述法規說明及案例判決理由並無不合。
    2.原告陳述理由二稱D05雨水排放口後之排水道應已非屬原告權責掌理範圍乙節
      ，與事實不符。查稽查採樣處上游之商家餐廳廢（污）水所排入之下水道歸屬
      於原告管轄範圍之下水道管線系統而原告無拒絕或無排除該等商家餐廳行為，
      則應視為原告同意接納管理，且查本次水質化驗結果含有氟化物，該等氟化物
      為工廠排放造成，顯有科學園區內之事業單位有違規將工業廢（污）水偷排至
      雨水下水道情事發生，原告有管理疏失之責，應由其負責該下水道之放流水是
      否符合放流水標準。另被告於九十一年七月廿四日府授環水字第○九一○○八
      三○二八號函通知原告改善在案，原告於九十一年八月廿三日園勞字第○九一
      ○○二○九九七號函已研擬解決方案中。另若依原告指述DO5地點為其放流口
      ，則原告自應將其管轄之下水道管線（即其陳述接受商家餐廳廢污水之下水道
      部分）接納至該DO5地點後再排放，以免規避環保法令稽查。不可因原告未將
      該管轄管線納入該DO5地點，而任其管轄下水道排出廢污水，污染環境，違反
      水污染防治法第七條規定，以依原告說詞，致無法可予處分及糾正。
    3.原告稱其為管理機關，非事業單位及產生污染者。但水污染防治法第七條明文
      規定「事業、污水下水道系統……」，同法第四十條「事業或污水下水道系統
      排放廢（污）水，違反第七條第一項…」，原告雖非事業單位，但屬污水下水
      道系統單位則為明確事實。前述下水道區段屬原告應管理範圍，其管理行為疏
      失導致違反水污染防治法，其自應為被處分糾正對象。否則任何污染源排入原
      告平時應查巡管理之下水道區段後再行排出，均可因原告之推詞，而無糾正處
      分對象。
    4.原告陳述理由四內容均不合乎事實及法理。依水污染防治法第二條第十二款規
      定「污水下水道系統：指公共下水道及專用下水道……」，原告管理疏失致其
      平時應妥善查巡管理之下水道排放不符合放流水標準之廢（污）水，自應負起
      責任。依科學工業園區污水處理及污水下水道使用管理辦法，原告與其管轄內
      單位之間存在檢查、管理、收費等行為，若其管轄內之事業、建築物污水處理
      設施等單位將廢污水納入原告管轄之污水下水道系統者（已納管單位），由原
      告負其管理責任；環保單位僅對污水下水道系統者（即原告）稽查管理。另原
      告起訴狀內理由一已敘述，其管轄內各機關、學校、事業單位等產生之廢、污
      水均百分之百納入其污水下水道系統，其系統整體任一設施自不得有排放違反
      水污染防治法相關規定之行為。否則任由原告管轄內事業單位或建築物將其廢
      （污）水排入其平常應負有巡視、檢查、管理收費等責任之下水道系統後再行
      排出，而卻因原告疏予檢查、管理等行為，由原告之推詞，而無法令可處分糾
      正及改善保護環境。
    5.按水污染防治法第七條第一項「…污水下水道系統…，排放廢（污）水於地面
      水體者應符合放流水標準」。原告屬本件污水下水道系統管理單位。水污染防
      治法第二條第十三款明定「放流口：指廢（污）水進入承受水體前，依法設置
      之固定放流設施」，另依事業水污染防治措施及排放廢（污）水管理辦法第五
      十五條（本法於九十二年七月三十日修正時改為第三十七條）第一項復規定「
      廢（污）水放流口應應符合…一、設置於進入承受水體前之事業周界邊，並餘
      留供主管機關自周界外取樣之空間」。被告之稽查人員當日採樣地點符合上述
      二法令規定。二、原告指述之DO5放流口地點，係位於其周界內，自原告原申
      請水污染防治許可資料內附「新竹科學工業園區雨水管網圖」及原告最近提供
      「D05雨水收集管線示意圖」，均可判斷原告所提DO5地點僅收集該點西側部分
      區域管線。但同屬該點管線東側及北側（包括園區三路、工業東九路、工業東
      十路）區域範圍內之數十家工廠均有可能將廢（污）水排入該範圍內之雨水下
      水道，流至被告之採樣點而排出原告管轄區域外。因此若依原告指述之DO5為
      其放流口，則將無法管制原告管轄園區三路、工業東九路、工業東十路等區域
      數十家工廠有可能之違規行為或原告疏失管理責任。且不合乎理由一所陳述放
      流口設置「事業周界邊…可自周界外取樣」之法令說明。況且本件之廢（污）
      水經檢測含有高達1.72 mg/L之氟化物，明顯已有科學園區內事業單位將工業
      廢（污）水違規排入雨水下水道，屬原告未善儘應管理之責任。
    6.原告稱部分區外商家餐廳將廢污水排入其雨水下水道部分，導至被告採樣檢測
      不合格乙節，因屬商家餐廳與原告搭排行為，應由原告負管理之責。否則形成
      假藉區外商家餐廳排水之詞，掩飾違規或未善儘應管理行為。
    7.原告雖然已於園區三路南側設置下水道專供區外商家餐廳排水，並於被告採樣
      點上方修改溝渠形態為二出口（即如九十三年二月二十七日本件現勘情形），
      其下方出口為其園區三路、工業東九路、工業東十路等雨水下水道最終出口。
      於晴天正常狀態時，該出口應無排水或僅有地下滲出水，其水質應為清澈乾淨
      ，如現勘當天原告自其陳述DO5地點取出水樣般。但該出口平常仍然有混濁水
      排出，已多次電話或當面告知原告管理人員，請其改善。本件現勘前一天，被
      告會同原告人員至該出口採樣，送驗結果化學需氧量208 mg/L，仍未符合放流
      水標準100 mg/L（如附稽查記錄及化驗報告）。顯見原告仍舊未善儘應管理責
      任。若本件採用原告指述之DO5為其雨水放流口，將形成管制漏洞。
    8.原告已向環保單位申請污水下水道系統單位，其管制編號為00000000，前述下
      水道區段屬原告應管理範圍，其管理行為疏失導致違反水污染防治法，自應為
      被處分糾正對象。
　　理  由
一本件原分案號為九十二年度訴字第○二八四一號，經行準備程序查明，原告僅對二
  十萬元之罰鍰部分起訴涉訟，未逾二十萬元，屬簡易程序案件，應改分「簡」案號
  ，適用簡易程序進行，合先說明。
二按水污染防治法第七條第一項及第四十條固規定「事業、污水下水道系統或建築物
  污水處理設施，排放廢（污）水於地面水體者，應符合放流水標準」「事業或污水
  下水道系統排放廢（污）水，違反第七條第一項……處新台幣六萬元以上六十萬以
  下罰鍰，並通知限期改善……」。惟所謂「地面水體」，指存在於河川、海洋、湖
  潭、水庫、池塘、灌溉渠道、各級排水路或其他體系內全部或部分之水；所謂「放
  流水」，指進入承受水體前之廢（污）水；另所謂「放流口」，係指廢（污）水進
  入承受水體前，依法設置之固定放流設施；同法第二條第二款、第十四款、第十三
  款亦有明文規定。是水污染防治法第七條第一項「事業、污水下水道系統：：排放
  廢（污）水於地面水體者，應符合放流水標準」之意旨，應係指於放流口或進入承
  受水體前所採集之廢（污）水，須符合放流水標準而言，故主管機關所為之水質檢
  測採樣地點應於放流口處，始為適法（如無放流口之設置，則採樣地點應在廢污水
  進入承受水體前）。又行政院環境保護署八十三年一月二十五日環署水字第○四三
  四八號函釋示工業區涉嫌違反水污染防治法有關採樣地點之疑義，亦稱：「依水污
  染防治法第二條第十二款污水下水道系統意指公共下水道及專用下水道之廢（污）
  水收集、抽送、傳運、處理及最後處置之各種設施。因目前工業區○○○○道實際
  有收集、傳運廢污水之實，故依水污染防治法第七條之規定，污水下水道系統（含
  污水下水道及雨水下水道）排放廢（污）水於地面水體者，應符合放流水標準。且
  桃園縣政府已指定大園工業區管理中心為下水道機構，負責其建設、管理。因此，
  工業區管理中心應依下水道法建設處理該工業區○○道系統內之廢污水並管理排入
  下水道系統之事業。環保單位則管制該系統之雨水下水道及污水下水道進入系統外
  承受水體之放流水。本案對於大園工業區○○○○道系統之稽查採樣宜於該工業區
  ○○○○道系統排放廢（污）水之污水下水道及雨水下水道進入承受水體前或系統
  內與系統外之交界點為之。」亦採相同之見解。又「人民違反法律上之義務而應受
  行政罰之行為，法律無特別規定時，雖不以出於故意為必要，仍須以過失為其責任
  條件。但應受行政罰之行為，僅須違反禁止規定或作為義務，而不以發生損害或危
  險為其要件者，推定為有過失，於行為人不能舉證證明自己無過失時，即應受處罰
  。」司法院釋字第二七五號解釋有案。
三本件被告之環境保護局於九十一年十二月六日依民眾陳情，派員前往原告設置之園
  區D05雨水放流口南方約一百公尺排水道稽查採樣，經檢驗結果化學需氧量為321.
  2㎎/L，未符合現行放流水標準100mg/L，污染寶山鄉水體。被告依據水污染防治法
  第七條第一項及同法第四十條，以九十一年十二月廿三日府授環水字第○九一○一
  四四六七七號函裁處二十萬元罰鍰，並限期改善，原告不服，就罰鍰部分，提起訴
  願，遭決定駁回，復起訴主張被告稽查採樣地點，係在第五排放口南方約一百公尺
  排水道，已匯入非原告管理權責之園區外商家廢（污）水；又其為下水道的管理者
  ，並無排放廢（污）水行為，被告將處罰轉嫁予原告，顯有違誤，詳如其起訴狀事
  實欄所載理由等語。
四按行政程序法第九條規定：「行政機關就該管行政程序，應於當事人有利及不利之
  情形，一律注意。」又「認定事實須憑證據，不得出於臆測，此項證據法則，自為
  行政訴訟所適用。」查本件被告以原告設置之園區 D05（第五排放口）雨水放流口
  ，經民眾陳情，持續排放未經處理廢（污）水污染寶山鄉水體，該排放口水質經採
  樣檢驗結果化學需氧量未符合放流水標準，以系爭處分書裁處罰鍰二十萬元，並檢
  附水污染稽查紀錄、廢水檢驗報告、照片及處分書等資為論據，固非無見。惟原告
  訴稱：被告稽查採樣地點，係在其申請經新竹市政府許可設置 D05（第五排放口）
  南方約一百公尺排水道，已匯入非屬原告管理權責之園區外商家廢（污）水，該處
  採樣檢測結果，不得做為裁罰原告依據等語。查本件被告之環境保護局人員稽查採
  樣地點，係在原告申請許可設置 D05（第五排放口）南方約一百公尺處之排水道，
  此有本院會同兩造訴訟代理人履勘現場之勘驗筆錄在卷可稽，復為兩造所不爭，惟
  被告檢附之水污染紀錄採樣地點卻記載雨水放流口，又被告之環境保護局人員稽查
  採樣調查事實及證據時，既未通知原告相關人員到場，於裁罰處分前，亦未給予原
  告陳述意見之機會，揆諸行政程序法第三十九條及第一百零二條規定，為保障人民
  權益，增加人民對行政之信賴，前述有關稽查、採樣及裁罰程序，難謂週全，雖上
  開D05（第五排放口）至本件實際稽查採樣處中間，另有園區外商家廢（污）水匯
  集從該中間處流入，惟原告主張該園區外商家廢（污）水之排放，非屬其權責管理
  範圍，被告亦未能合理說明園區外商家廢（污）水排放屬原告管理權責，從而本件
  被告對原告裁處二十萬元罰鍰，自屬可議，訴願決定，予以維持，亦嫌疏略，原告
  執以指摘，非無理由，自應由本院將此部分之訴願決定及原處分均予撤銷，以昭折
  服。
五據上論結，本件原告之訴為有理由，依行政訴訟法第九十八條第三項前段、第二百
  三十六條，判決如主文。
中　　　華　　　民　　　國　　九十三　　年　　　三　　　月　  二十二　　日
                     臺 北 高 等 行 政 法 院   第 四 庭
                                               法　　官　　黃本仁
右為正本係照原本作成。
本件以訴訟事件所涉及之法律見解具有原則性者為限，始得於本判決送達後二十日內
向本院提出上訴狀並表明上訴理由，如已於本判決宣示後送達前提起上訴者，應於判
決送達後二十日內補具上訴理由（均按他造人數附繕本），且經最高行政法院許可後
方得上訴。
中　　　華　　　民　　　國　　九十三　　年　　　三　　　月　　二十四　　日
 　　　　　　　　　　　　　　　　　　          書 記 官　  姚國華
